臺灣高等法院刑事判決
111年度上訴字第405號
上  訴  人  
即  被  告  真國英



上列上訴人因詐欺等案件，不服臺灣臺北地方法院110年度訴字
第319、445號，中華民國110年12月3日第一審判決（起訴及追加
起訴案號：臺灣臺北地方檢察署109年度偵字第30754號、110年
度偵字第14163號），提起上訴，本院判決如下：
    主  文
原判決撤銷。
甲○○犯如附表各編號「主文」欄所示之罪，各處如附表各編號「
主文」欄所示之刑。應執行有期徒刑貳年。
    犯罪事實
一、甲○○前於民國105年7月間曾因依報紙刊登貸款廣告而將自己
    申辦之金融帳戶提款卡、密碼等交付詐欺集團而涉幫助詐欺
    罪嫌經檢察官聲請簡易判決處刑，嗣雖經臺灣新北地方法院
    （下稱新北地院）106年度簡上字第90號撤銷原審判決改判
    決無罪，並經本院106年度上易字第1600號判決駁回上訴確
    定，然對於此等詐欺集團以人頭帳戶作為取得向被害人詐騙
    款項之手段已有經驗。嗣於109年9月間，甲○○又依報紙求職
    廣告撥打電話，輾轉與真實姓名年籍不詳、通訊軟體LINE暱
    稱「林隱計會致民」之成年男子聯繫後，由該男子指示工作
    內容，而知悉其工作內容是依「林隱計會致民」指示至指定
    之地點向不特定人取得提款卡後，再依「林隱計會致民」指
    示提領款項，復將所提領款項交予其他指定到場之不詳人士
    如綽號「陳胖子」之陳俊孝等人。甲○○依其智識、生活經驗
    及先前案件偵審之經驗更可預見現今詐騙案件猖獗，詐欺集
    團常藉由收購或騙取他人之金融機構帳戶、提款卡等資料作
    為人頭帳戶，以供詐欺集團成員收受、提領詐騙所得款項，
    再由集團成員負責提領、收取、轉收款項以層轉上手，且無
    正當理由，僅係代不詳人士提領、收取、轉交款項即可從中
    領得高額報酬，顯不合常理而可能係詐欺集團用以掩飾詐欺
    取財犯罪之技倆，竟對於縱所參與為詐欺集團而所收取之款
    項為利用人頭帳戶取得詐欺所得之款項，並可能藉此掩飾犯
    罪所得之去向等結果發生，亦不違背其本意，而自該時起加
    入「林隱計會致民」、陳俊孝等成年人所組成之3人以上、
    以實施詐術為手段所組成具有持續性、牟利性詐欺集團犯罪
    組織（無證據證明組織成員為未滿18歲之人，甲○○本件被訴
    參與犯罪組織部分業經原審不另為免訴諭知，非本院審判範
    圍），而與上開「林隱計會致民」、陳俊孝及其他詐欺集團
    成年成員分別共同意圖為自己不法所有而基於3人以上共同詐
    欺取財及洗錢等不確定故意之犯意聯絡，由該所屬詐欺集團
    之不詳成員，以附表所示之詐欺方式，致附表「被害人」欄
    所示之人陷於錯誤，而分別於附表所示匯款時間、地點，將
    款項匯至各該所示帳戶，而詐得附表所示款項，甲○○則於附
    表所示提款時間、地點，依「林隱計會致民」指示提領各該
    所示款項，再將該日所領款項交付予「林隱計會致民」指派
    到場之「陳胖子」即陳俊孝以層轉上手，而以此藉由以人頭
    帳戶取得、提領款項及層層轉交之方式製造金流之斷點，掩
    飾該詐欺犯罪所得之本質及實際去向，甲○○並因此取得共計
    新臺幣（下同）5,000元之報酬。
二、案經附表「被害人」欄所示甲○○等人分別訴由臺北市政府警
    察局中山分局、信義分局報告臺灣臺北地方檢察署檢察官偵
    查起訴暨追加起訴。
    理  由
壹、審判範圍：
　　按刑事訴訟法第348條於民國110年6月16日修正公布、同年
    月18日施行，修正前規定：「上訴得對於判決之一部為之；
    未聲明為一部者，視為全部上訴（第1項）。對於判決之一
    部上訴者，其有關係之部分，視為亦已上訴（第2項）。」
    修正後則規定：「上訴得對於判決之一部為之（第1項）。
    對於判決之一部上訴者，其有關係之部分，視為亦已上訴。
    但有關係之部分為無罪、免訴或不受理者，不在此限（第2
    項）。上訴得明示僅就判決之刑、沒收或保安處分一部為之
    （第3項）。」惟依同日修正公布、施行之刑事訴訟法施行
    法第7條之13規定「中華民國110年5月31日修正通過之刑事
    訴訟法施行前，已繫屬於各級法院之案件，於施行後仍適用
    修正前刑事訴訟法第348條規定；已終結或已繫屬於各級法
    院而未終結之案件，於施行後提起再審或非常上訴者，亦同
    。」是上訴人即被告甲○○不服原審判決提起上訴，而於上開
    規定修正通過施行後之111年1月27日始繫屬於本院，依刑事
    訴訟法施行法第7條之13規定及最高法院110年度台上大字第
    5375號裁定意旨，本案上訴之效力及其範圍應依修正後刑事
    訴訟法第348條規定以為判斷，而僅限於原判決論處罪刑之3
    人以上共同詐欺取財及洗錢部分，並不及於原判決就被告被
    訴組織犯罪防制條例第3條第1項後段之參與犯罪組織罪嫌所
    為不另為免訴諭知部分（原判決第7至8頁之四，依其理由之
    說明應係不另為免訴之諭知，原判決理由貳、四標題「不另
    為不受理諭知」應屬誤載），合先敘明。
貳、證據能力：
　　按被告以外之人於審判外之言詞或書面陳述，除法律有規定
    者外，不得作為證據；又被告以外之人於審判外之陳述，雖
    不符合同法第159條之1至第159條之4之規定，但經當事人於
    審判程序同意作為證據，法院審酌該言詞陳述或書面陳述作
    成時之情況，認為適當者，亦得為證據。當事人、代理人或
    辯護人於法院調查證據時，知有第159條第1項不得為證據之
    情形，而未於言詞辯論終結前聲明異議者，視為有前項之同
    意，刑事訴訟法第159條第1項及第159條之5分別定有明文。
    而於本案言詞辯論終結前，檢察官、被告均未就本判決所引
    用之各該被告以外之人於審判外之陳述及所調查之證據主張
    有刑事訴訟法第159條第1項不得為證據之情形（見本院卷第
    152至156、217至223頁），本院審酌該證據作成時並無違法
    及證明力明顯過低之瑕疵等情況，認為適當，應有證據能力
    。至於所引其餘非屬供述證據部分，既不適用傳聞法則，亦
    非公務員違背法定程序所取得，依刑事訴訟法第158條之4反
    面解釋，同具證據能力。
參、得心證之理由
一、訊據被告對於上開犯罪事實均坦承不諱（見原審訴319卷第1
    03、195頁、本院卷第151、217、224至226頁），並有如附
    表「證據資料」欄所示之證據在卷可稽，可佐被告前開出於
    任意性自白與事實相符，得採為認定事實之證據。
二、按共同實施犯罪行為之人，在合同意思範圍以內，各自分擔
    犯罪行為之一部，相互利用他人之行為，以達其犯罪之目的
    者，即應對於全部所發生之結果，共同負責。另按共同正犯
    之行為人已形成一個犯罪共同體，彼此相互利用，並以其行
    為互為補充，以完成共同之犯罪目的。故其所實行之行為，
    非僅就自己實行之行為負其責任，並在犯意聯絡之範圍內，
    對於他共同正犯所實行之行為，亦應共同負責，此即所謂「
    一部行為全部責任」之法理；又刑法之「相續共同正犯」，
    就基於凡屬共同正犯對於共同犯意範圍內之行為均應負責，
    而共同犯意不以在實行犯罪行為前成立者為限，若了解最初
    行為者之意思，而於其實行犯罪之中途發生共同犯意而參與
    實行者，亦足成立；故對於發生共同犯意以前其他共同正犯
    所為之行為，苟有就既成之條件加以利用而繼續共同實行犯
    罪之意思，則該行為即在共同意思範圍以內，應共同負責，
    最高法院100年度台上字第5925號、98年度台上字第7972號
    判決分別同此見解。查：
　㈠以目前遭破獲之電話詐騙集團之運作模式，係先以詐騙集團
    收集人頭通訊門號或預付卡之門號及金融機構帳戶，以供該
    集團彼此通聯、對被害人施以詐術、接受被害人匯入受騙款
    項及將贓款為多層次轉帳之使用，並避免遭檢警調機關追蹤
    查緝，再由該集團成員以虛偽之情節詐騙被害人，於被害人
    因誤信受騙而將款項匯入指定帳戶或交付後，除繼續承襲先
    前詐騙情節，或繼續以延伸之虛偽事實詐騙該被害人，使該
    被害人能繼續匯入、交付更多款項外，並為避免被害人發覺
    受騙報警，多於確認被害人已依指示匯款或提領現金後，即
    迅速指派集團成員以臨櫃提款或自動櫃員機領款等方式將詐
    得贓款即刻提領殆盡，或儘速前往向被害人取款；此外，為
    避免因於收集人頭帳戶或於臨櫃提領詐得贓款，或親往收取
    款項時，遭檢警調查獲該集團，多係由集團底層成員出面從
    事該等高風險之臨櫃提款、收取款項（即「車手」）、把風
    之工作，其餘成員則負責管理帳務或擔任居間聯絡之後勤人
    員。是依上開電話詐欺集團之運作模式，參照前述刑法共同
    正犯之規範架構，雖無證據證明被告直接以電話詐欺如附表
    所示之人，然不論被告僅係擔任提領及層轉上手之車手之行
    為，實係該詐騙集團犯罪計畫不可或缺之重要環節。而共同
    正犯，在合同之意思內各自分擔犯罪行為之一部，相互利用
    他人之行為，以達其犯罪之目的者，即應對全部所發生之結
    果，共同負責。本件被告對檢察官起訴其犯3人以上共同加
    重詐欺罪嫌既已坦承不諱，且供稱係各由1名女子、1名男子
    與其聯繫應徵事項，「林隱計會致民」指示之人交付提款卡
    並由「林隱計會致民」指示其前往提款，所領得款項亦係交
    予其指定到場之人（嗣經指認為陳俊孝）等情（見偵30754
    卷第19至23、171至173頁、偵14163卷第8至9頁、原審審訴
    卷第51頁），佐以另有如附表各編號所示向各該告訴人實行
    詐術之其他本案詐欺集團成員，益徵本件集團成員確有3人
    以上，應可認定。
　㈡再依證人即告訴人丁○○證述遭詐騙之過程，其係先經由ez借
    款網方與LINE暱稱吳宗翰之男子聯繫而遭詐騙，遂依其指示
    而匯出款項乙節（見偵30754卷第45至46頁），顯見該詐欺
    集團應係先藉由ez借款網向不特定之公眾散布借款、貸款訊
    息，使如丁○○等閱覽該網路訊息之人誤信之而與該ez借款網
    上所留存之聯絡對象「吳宗翰」之人聯繫，進而遭詐而匯出
    款項。而按刑法第339條之4第1項第3款規定之加重詐欺罪，
    係以廣播電視、電子通訊、網際網路或其他媒體等傳播工具
    ，對公眾散布而犯刑法第339條詐欺罪者，為其成立要件。
    考本條立法理由，乃因近年詐欺案件趨於集團化、組織化，
    甚至結合網路、電信、通訊科技，每每造成廣大民眾受騙，
    此與傳統犯罪型態有別，若僅論以刑法第339條詐欺罪責，
    實無法充分評價行為人之惡性，故參酌外國立法例，增訂刑
    法第339條之4加重詐欺罪為獨立之處罰規定。至於所列第3
    款之加重處罰事由，係考量現今以電信、網路等傳播方式，
    同時或長期對社會不特定多數之公眾發送訊息施以詐術，往
    往造成廣大民眾受騙，此一不特定、多數性詐欺行為類型，
    其侵害社會程度及影響層面均較普通詐欺行為嚴重，有加重
    處罰之必要而為之規定。故而，本罪之成立，以行為人發送
    施以詐術之訊息係以網際網路或其他傳播工具外，發送之對
    象尚須同時或長期對於不特定、多數之公眾；倘若行為人施
    以詐術之訊息僅針對特定之個人，縱係經由網際網路之傳播
    工具，亦與該構成要件有間。丁○○既係經由ez借款網之借款
    訊息進而聯繫特定詐欺集團成員始遭詐騙，揆諸上開說明，
    詐欺集團就附表編號4丁○○施用詐術之方式尚應包括刑法第3
    39條之4第1項第3款以網際網路對公眾散布之加重條件，此
    亦據檢察官起訴書犯罪事實欄所記載。另依丁○○證述及其所
    提出與「吳宗翰」之人對話訊息，其遭詐騙之時間應為「『1
    09』年9月30日」，檢察官起訴書記載為「『108』年9月30日」
    ，應屬誤載。是檢察官就附表編號4丁○○遭詐騙部分之論罪
    法條漏論上開加重條件，並於犯罪事實誤載其遭詐騙之時間
    ，應分別予以補充、更正。
　㈢則被告與該集團成員間既有彼此分工情形，雖被告未必對全
    部詐欺集團成員有所認識或知悉其等之確切身分，亦未實際
    參與全部詐欺取財犯行，然此一間接聯絡犯罪之態樣，正為
    具備一定規模詐欺犯罪所衍生之細密分工模式，參與犯罪者
    透過相互利用彼此之犯罪角色分工，而形成一個共同犯罪之
    整體以利施行詐術，是其等實均有以自己共同犯罪之意思，
    在共同犯意聯絡下，相互支援、供應彼此所需地位，相互利
    用他人行為，以達共同詐欺取財之目的，自應就其於本案所
    涉之詐欺取財犯行包括詐欺集團成員就附表編號4以網際網
    路對公眾散布所施用之詐術方式、過程與所生之全部犯罪結
    果，與該詐欺集團成員均負共同正犯之責任。
三、再按洗錢防制法業於105年12月28日修正公布，並於106年6
    月28日生效施行（下稱新法）。修正前該法（下稱舊法）將
    洗錢行為區分為將自己犯罪所得加以漂白之「為自己洗錢」
    及明知為非法資金，卻仍為犯罪行為人漂白黑錢之「為他人
    洗錢」兩種犯罪態樣，且依其不同之犯罪態樣，分別規定不
    同之法定刑度。惟洗錢犯罪本質在於影響合法資本市場並阻
    撓偵查，不因為自己或為他人洗錢而有差異，且洗錢之行為
    包含處置（即將犯罪所得直接予以處理）、多層化（即為使
    偵查機關難以追查金流狀況，以迂迴層轉、化整為零之多層
    化包裝方式，掩飾或隱匿特定犯罪所得）及整合（即收受、
    持有或使用他人犯罪所得，使該犯罪所得披上合法之外衣，
    回歸正常金融體系）等各階段行為，其模式不祗一端，上開
    為自己或為他人洗錢之二分法，不僅無助於洗錢之追訴，且
    徒增實務上事實認定及論罪科刑之困擾。為澈底打擊洗錢犯
    罪，新法乃依照國際防制洗錢金融行動工作組織（Financia
    lActionTaskForce，下稱FATF）40項建議之第3項建議，並
    參採聯合國禁止非法販運麻醉藥品和精神藥物公約及聯合國
    打擊跨國有組織犯罪公約之洗錢行為定義，將洗錢行為之處
    置、多層化及整合等各階段，全部納為洗錢行為，而於新法
    第2條規定：「本法所稱洗錢，指下列行為：一、意圖掩飾
    或隱匿特定犯罪所得來源，或使他人逃避刑事追訴，而移轉
    或變更特定犯罪所得。二、掩飾或隱匿特定犯罪所得之本質
    、來源、去向、所在、所有權、處分權或其他權益者。三、
    收受、持有或使用他人之特定犯罪所得。」以求與國際規範
    接軌，澈底打擊洗錢犯罪。又因舊法第3條所規範洗錢犯罪
    之前置犯罪門檻，除該條所列舉特定嚴重危害社會治安及經
    濟秩序之犯罪暨部分犯罪如刑法業務侵占等罪犯罪所得金額
    須在5百萬元以上者外，限定於法定最輕本刑為5年以上有期
    徒刑以上刑之「重大犯罪」，是洗錢行為必須以犯上述之罪
    所得財物或財產上利益為犯罪客體，始成立洗錢罪，過度限
    縮洗錢犯罪成立之可能，亦模糊前置犯罪僅在對於不法金流
    進行不法原因之聯結而已，造成洗錢犯罪成立門檻過高，洗
    錢犯罪難以追訴。故新法參考FATF建議，就其中採取門檻式
    規範者，明定為最輕本刑為6個月以上有期徒刑之罪，並將
    「重大犯罪」之用語，修正為「特定犯罪」；另增列未為最
    輕本刑為6個月以上有期徒刑之罪所涵括之違反商標法等罪
    ，且刪除有關犯罪所得金額須在5百萬元以上者，始得列入
    前置犯罪之限制規定，以提高洗錢犯罪追訴之可能性。從而
    新法第14條第1項所規範之一般洗錢罪，必須有第3條規定之
    前置特定犯罪作為聯結，始能成立。例如詐欺集團向被害人
    施用詐術後，為隱匿其詐欺所得財物之去向，而令被害人將
    其款項轉入該集團所持有、使用之人頭帳戶，並由該集團所
    屬之車手前往提領詐欺所得款項，檢察官如能證明該帳戶內
    之資金係本案詐欺之特定犯罪所得，即已該當於新法第14條
    第1項之一般洗錢罪；至若無法將人頭帳戶內可疑資金與本
    案詐欺犯罪聯結，而不該當第2條洗錢行為之要件，當無從
    依第14條第1項之一般洗錢罪論處，僅能論以第15條第1項之
    特殊洗錢罪。至於往昔實務認為，行為人對犯特定犯罪所得
    之財物或利益作直接使用或消費之處分行為，或僅將自己犯
    罪所得財物交予其他共同正犯，祗屬犯罪後處分贓物之行為
    ，非本條例所規範之洗錢行為，惟依新法規定，倘行為人意
    圖掩飾或隱匿特定犯罪所得來源，而將特定犯罪所得直接消
    費處分，甚或交予其他共同正犯，或由共同正犯以虛假交易
    外觀掩飾不法金流移動，即難認單純犯罪後處分贓物之行為
    ，應仍構成新法第2條第1或2款之洗錢行為。申言之，洗錢
    之定義，在新法施行後，與修正前規定未盡相同，因此是否
    為洗錢行為，自應就犯罪全部過程加以觀察，以行為人主觀
    上具有掩飾或隱匿其特定犯罪所得或變得之財產或財產上利
    益，與該特定犯罪之關聯性，使其來源形式上合法化，或使
    他人逃避刑事追訴、處罰之犯罪意思，客觀上有掩飾或隱匿
    特定犯罪所得之財物或財產上利益之具體作為者，即屬相當
    （最高法院108年度台上字第3585、2299號、109年度台上字
    第1641、947號刑事判決意旨參照）。本件被告及所屬詐欺
    集團犯罪組織如附表各編號所示所犯均係該當刑法第339條
    之4第1項之加重詐欺取財罪，該條項為法定刑1年以上7年以
    下有期徒刑之罪，屬洗錢防制法第3條第1款所規定之特定犯
    罪，而該詐欺集團成員，係遣人去電被害人等或以LINE通訊
    軟體對被害人施以詐術，令其等陷於錯誤後，依照集團之指
    示，將錢匯（存）入該集團事先取得並掌控之人頭帳戶，則
    各該人頭帳戶內可對應找出附表各編號所示被害人遭詐欺之
    犯罪所得款項之金流紀錄，該集團得以藉由該人頭帳戶之「
    漂白」而掩飾其犯罪所得去向，是當該集團再遣「車手」即
    被告將之領出，自非僅係取得犯罪所得，而本件被告不僅以
    人頭帳戶提款卡提領附表各編號人頭帳戶裡之款項，其復將
    所領得之款項另轉交「陳胖子」即陳俊孝之人以層轉上手，
    以上均顯係兼有洗錢防制法第2條第2款之洗錢行為，自應論
    以同法第14條第1項之一般洗錢罪。
四、另按被告之前科紀錄等品格證據，倘與其犯罪事實具有關聯
    性，在證據法上則可容許檢察官提出供為證明被告犯罪之動
    機、機會、意圖、預備、計畫、認識、同一性、無錯誤或意
    外等事項之用。此等證據因攸關待證事實之認定，其由檢察
    官提出者固不論矣，如屬審判中案內已存在之資料，祇須由
    法院依法定之證據方法踐行調查證據程序，使當事人、辯護
    人等有陳述意見之機會，即非不得作為判斷之依據。又刑法
    上之故意，可分為確定故意（直接故意）與不確定故意（間
    接故意），行為人對於構成犯罪之事實，明知並有意使其發
    生者，為故意；行為人對於構成犯罪之事實，預見其發生而
    其發生並不違背其本意者，以故意論，刑法第13條定有明文
    。是故意之成立，不以對於構成犯罪之事實，明知並有意使
    其發生為必要，僅需對於構成犯罪之事實、結果，預見其發
    生，而其發生並不違背其本意即為已足。亦即倘行為人認識
    或預見其行為會導致某構成要件實現（結果發生），縱其並
    非積極欲求該構成要件實現（結果發生），惟為達到某種目
    的而仍容任該結果發生，亦屬法律意義上之容任或接受結果
    發生之「不確定故意」。而行為人有無犯罪之故意（含直接
    故意或間接故意），乃個人內在之心理狀態，必須從行為人
    之外在表徵及其行為時之客觀情況，依經驗法則審慎斟酌研
    斷，方能發現真實。又於金融機構開設帳戶，請領存摺及提
    款卡，係針對個人身分之社會信用而予以資金流通，具有強
    烈之屬人性格，除非本人或與本人具密切關係者，難認有何
    理由可自由流通使用該帳戶存摺、提款卡及密碼，一般人亦
    應有妥為保管以防止他人冒用之認識，縱有特殊情況偶將存
    摺、提款卡交付他人使用之需要，亦必深入了解其用途後再
    行提供，更係日常生活之經驗與事理之常；而利用他人帳戶
    從事詐欺犯行，早為傳播媒體廣為報導，政府機關及各金融
    機構亦不斷呼籲民眾應謹慎控管己有帳戶，且勿出賣或交付
    個人帳戶，以免淪為詐騙者之幫助工具；復衡以現今金融機
    構於全國各地遍設分行或24小時便利商店內附設自動提款機
    ，一般人持提款卡自帳戶中提領現金甚為便利，更無任意將
    提款卡交付非親非故之人代為領取且給予高額之報酬的必要
    ，此依一般人生活經驗均可輕易預見。被告前於105年7月間
    曾因依報紙刊登貸款廣告而將自己申辦之金融帳戶提款卡、
    密碼等交付詐欺集團而涉幫助詐欺罪嫌經檢察官聲請簡易判
    決處刑，嗣經新北地院106年度簡上字第90號撤銷原審簡易
    判決並自為第一審判決而為無罪之諭知，並經本院106年度
    上易字第1600號判決駁回上訴確定，有上開新北地院106年
    度簡上字第90號、本院106年度上易字第1600號、本院被告
    前案紀錄表等附卷可參（見原審卷第25至43頁、本院卷第13
    7至138頁），被告亦坦認前情（見本院卷第151頁），而由
    其前案因循報紙貸款廣告將自己申辦之2個金融帳戶提款卡
    、密碼等資料交予不詳之人，致遭詐欺集團作為取得向被害
    人詐取款項之用，以及其因此為警查獲所涉案件偵審過程，
    被告對於此等詐欺集團以人頭帳戶作為詐欺所得款項之手段
    應已有經驗，縱前後二次目的分別為貸款、應徵工作尚有不
    同，但就依不詳人士指示提供人頭帳戶、使用人頭帳戶提領
    款項轉交不詳人士之情節則相近似，是被告更應可以預見「
    林隱計會致民」指示其向不詳人士取得提款卡等金融帳戶資
    料後進而提取帳戶內款項，再轉交「陳胖子」之不詳人士（
    為警查獲後方指認係陳俊孝），該提款卡應係詐欺集團用於
    詐騙之人頭帳戶、所匯入人頭帳戶之款項可能係詐欺集團向
    被害人所詐得之款項，惟仍求輕鬆獲利而依「林隱計會致民
    」指示前往拿取人頭帳戶提款卡後提款並交付「林隱計會致
    民」指定到場之「陳胖子」，而擔任詐欺集團中之「車手」
    角色，主觀上顯係基於縱其所參與者係詐欺集團，而其所提
    領之款項可能係詐欺集團以詐欺方式詐得之不法所得，且其
    行為可能將掩飾詐欺取財犯罪所得亦不違背其本意之加重詐
    欺取財、洗錢等不確定故意而為之，自堪以認定。檢察官起
    訴認被告係基於3人以上共同詐欺取財及洗錢等之直接故意
    ，容有誤會。
五、被告聲請調查其另案扣案之行動電話中留存與「林隱計會致
    民」之LINE對話紀錄，證明其與該人於對話中有提及為其投
    保勞健保一事，所以其真的是應徵工作等語（見本院卷第15
    7、223頁）。然被告最初雖係因見報紙應徵工作事宜而涉本
    案，惟其於應徵過程對於工作之內容、報酬之給付應有與一
    般常情不符之情之認識，尤其其前曾因由報紙刊登貸款廣告
    之事而涉嫌提供帳戶資料予詐欺集團使用遭檢察官起訴、法
    院審理，更應就詐欺集團常藉由收購或騙取他人之金融機構
    帳戶、提款卡等資料作為人頭帳戶，以供詐欺集團成員收受
    、提領詐騙所得款項，再由集團成員負責提領、收取、轉收
    款項以層轉上手，且無正當理由，僅係代不詳人士提領、收
    取、轉交款項即可從中領得高額報酬，顯不合常理而可能係
    詐欺集團用以掩飾詐欺取財犯罪之技倆等節有所預見，已為
    本院前詳述，且本院係據其所述之應徵過程而認定被告有意
    圖為自己不法所有而基於3人以上共同詐欺取財及洗錢等不
    確定故意，而非檢察官起訴所指之直接故意。是被告上開證
    據調查之聲請所欲待證之事實已臻明瞭而無再調查之必要，
    應予駁回。　　
六、綜上所述，本件事證明確，被告上開犯行，洵堪認定，均應
    依法論科。
參、論罪科刑及撤銷改判之說明：
一、論罪：
　㈠核被告如附表編號1至3所為，均係犯刑法第339條之4第1項第
    2款之3人以上共同詐欺取財罪及洗錢防制法第14條第1項之
    洗錢罪，共三罪；如附表編號4所為係犯刑法第339條之4第1
    項第2款、第3款之3人以上共同以網際網路對公眾散布而犯
    詐欺取財罪、洗錢防制法第14條第1項之洗錢罪。至檢察官
    起訴書就附表編號4之所犯法條欄，關於詐欺取財之加重要
    件，雖僅記載刑法第339條之4第1項第2款之規定，然前開加
    重條件之事實已於犯罪事實內載明而屬漏列，且僅為加重條
    件之增加，屬同一條項，尚非罪名有所不同，故無庸變更起
    訴法條，並經本院告知此部分罪名（見本院卷第216頁），
    而不影響被告之防禦權，併此敘明。
  ㈡被告就上開加重詐欺取財及洗錢等犯行，與「林隱計會致民
    」、「陳胖子」即陳俊孝及其他擔任實行詐術之本案詐欺集
    團成員間，有犯意聯絡及行為分擔，應論以共同正犯。
　㈢被告所犯加重詐欺取財罪及洗錢罪之實行行為有部分合致，
    均屬一行為觸犯數罪名之想像競合犯，各應從一重論以加重
    詐欺取財罪。
　㈣被告與所屬詐欺集團成員就附表各次加重詐欺取財，其等詐
    騙對象、施用詐術之時間及方式等節，既均有別，顯係基於
    各別犯意先後所為，侵害不同被害人之財產法益，應予分論
    併罰。
  ㈤被告於原審及本院審理中就被訴洗錢部分亦自白犯罪，原應
    依洗錢防制法第16條第2項減輕其刑，惟輕罪之減輕其刑事
    由若未形成處斷刑之外部性界限，自得將之移入刑法第57條
    或第59條之科刑審酌事項內，列為是否酌量從輕量刑之考量
    因子（109年度台上字第3936號刑事判決意旨同此），是應
    就本件洗錢減輕其刑部分作為科刑審酌事項，併予敘明。
二、撤銷改判之說明：
  ㈠原審就被告所犯上開各次加重詐欺取財等犯行，予以論罪科
    刑，固非無見，惟：
　⒈被告所屬詐欺集團就附表編號4丁○○所施用詐術方式尚包括以
    網際網路為之，而該當刑法第339條之4第1項第3款加重條件
    ，此部分犯罪事實已據檢察官起訴書犯罪事實詳述，原審漏
    未認定及此，容有未恰。
　⒉按刑法第59條規定，犯罪之情狀顯可憫恕，認科以最低度刑
    仍嫌過重者，得酌量減輕其刑。考其立法理由：科刑時原即
    應依第57條規定審酌一切情狀，尤應注意該條各款所列事項
    ，以為量刑標準，本條所謂「犯罪之情狀可憫恕」，自係指
    裁判者審酌第57條各款所列事項以及其他一切與犯罪有關之
    情狀之結果，認其犯罪足堪憫恕者而言，即必於審酌一切之
    犯罪情狀，在客觀上顯然足以引起一般同情，認為縱予宣告
    法定最低刑度猶嫌過重者，始有其適用。被告所犯各次加重
    詐欺取財罪，其法定刑為1年以上7年以下有期徒刑，得併科
    100萬元以下罰金，而參諸刑法第339條之4第2款立法理由明
    白揭示多人共同行使詐術手段，易使被害人陷於錯誤，其主
    觀惡性較單一個人行使詐術為重，有加重處罰之必要。被告
    自陳高中肄業之智識程度（見原審卷第196頁），並非無學
    識能力之人，且除本案於短短期間已有附表所示總計4位被
    害人遭詐欺集團詐騙款項而匯入由被告負責提領、層轉詐得
    款項之情外，被告另因參與同一詐欺集團及提領人頭帳戶內
    款項亦經本院以110年度上訴字第1529號判決撤銷原審判決
    另判處共三罪之罪刑確定，有該判決書及前案紀錄表可參（
    見原審訴319卷第199至220頁），合計共犯七罪；又其前有
    如上述貳之四所述前案經偵審之情形，被告上開前案雖經判
    決無罪確定，然被告再次因類似情節涉犯刑案，實難認其犯
    本案有何特殊之原因與環境等等，而在客觀上足以引起一般
    同情，縱予宣告法定低度刑期尤嫌過重之情。被告雖稱其有
    一重度聽力障礙之子待撫養，經濟壓力甚大，且已盡力與被
    害人達成調解等語。然其尚值壯年，不思以正途賺取所需而
    為本件犯行，由其前述，仍無從認其犯罪係出於何特殊之原
    因與環境因素，至所稱家庭狀況、與部分被害人達成和解之
    犯罪後態度等，雖可作為後述量刑參考因素，然尚非足以之
    作為認定其犯本罪另有特殊之原因與環境，而在客觀上足以
    引起一般同情，認為即予宣告法定低度刑期尤嫌過重者，並
    予適用刑法第59條酌減其刑之事由。原判決僅以被告坦承犯
    行、已與部分被害人達成和解，而有悔意並積極彌補犯行所
    造成之損害，又無前科，係一時失慮而為本案犯行，若未酌
    減其刑，除有短期自由刑之弊，亦不利於被告復歸社會等語
    ，而不分被告是否業已與全部被害人和解，且業已和解部分
    亦因履行期限均尚未屆至，亦即實則全部被害人所受損失均
    尚未獲彌補之情節一律適用刑法第59條酌減其刑，既未審酌
    詐欺集團犯罪於社會之猖獗，已難盡除，行為人動輒貪圖無
    須付出相對之努力、代價即可輕易獲得報酬而參與詐欺集團
    分擔其中輕易、不費勞力之工作，實為助長詐欺集團之重要
    因素之一，更忽視其他未達成和解之被害人之權益，復未審
    酌被告雖無經判處罪刑之前案紀錄，然已有因類似情事之提
    供帳戶而涉幫助詐欺案件經檢察官起訴、法院審理，卻未謹
    慎行事再犯本案之情，均有未當。
  ㈡被告上訴請求本案能與其所犯另案一樣併給予緩刑之宣告云
    云。然按刑法第74條第1項規定：「受2年以下有期徒刑、拘
    役或罰金之宣告，而有下列情形之一，認以暫不執行為適當
    者，得宣告2年以上5年以下之緩刑，其期間自裁判確定之日
    起算：未曾因故意犯罪受有期徒刑以上刑之宣告者。前因
    故意犯罪受有期徒刑以上刑之宣告，執行完畢或赦免後，5
    年以內未曾因故意犯罪受有期徒刑以上刑之宣告者。」條文
    所稱「受有期徒刑以上刑之宣告」，係指宣告其刑的裁判確
    定而言。因此，在判決前已受有期徒刑以上刑之宣告確定者
    ，即不合於緩刑條件。又前受有期徒刑之宣告確定，縱然係
    同時諭知緩刑，但如無刑法第76條所定失其刑之宣告效力之
    情形者，仍不得於後案宣告緩刑，亦無第74條第1項第2款之
    適用，最高法院108年度台上字第3934號判決意旨同此。被
    告前因參與同一詐欺集團案件經本院於110年9月29日以110
    年度上訴字第1529號判決撤銷原審判決另判處罪刑並定應執
    行刑為有期徒刑1年4月，緩刑5年，並於110年11月9日確定
    ，有該判決書及本院被告前案紀錄表在卷可憑，是被告前既
    曾因故意犯罪而受有期徒刑以上刑之宣告且甫確定，其緩刑
    迄今顯然尚未期滿，是其所受刑之宣告並未失效，自不符合
    刑法第74條第1項第1款所定「未曾因故意犯罪受有期徒刑以
    上刑之宣告」之要件；又前案既在緩刑期間，即屬尚未執行
    完畢，且被告亦未受赦免，是亦與刑法第74條第1項第2款所
    定緩刑要件不合。是不問被告於本案經原審所判處之應執行
    刑有期徒刑7月，或經本院撤銷改判之罪刑及應執行刑（如
    後述），均與刑法第74條第1項各款所定緩刑要件不符，是
    被告上訴請求為緩刑之宣告，自無理由。且原判決另有前開
    可議之處，自應由本院予以撤銷改判。
三、爰以行為人之責任為基礎，審酌被告於參與本件詐欺集團前
    並未曾因其他犯罪經判決執行，有其前案紀錄表可參，素行
    尚可，於本件詐欺集團負責持人頭帳戶之提款卡提領款項後
    轉交之參與犯罪的情節，被告仍值壯年，不循正途獲取財物
    ，為圖一己私利，參與詐欺集團，負擔上開行為，致如附表
    所示被害人蒙受財產損失，法紀觀念偏差，助長詐欺犯罪之
    猖獗，危害社會治安，且利用取得之人頭帳戶、層層轉交現
    金，製造金流斷點，而增加犯罪查緝之困難，及如附表所示
    各被害人分別遭詐得之款項數額，於原審及本院審理中坦承
    本案所涉加重詐欺取財、洗錢等犯行，分別與附表編號1、2
    、4所示被害人和解，然因履行期限尚未屆至而均尚未彌補
    其等所受損失，附表編號3所示戊○○因表示不願調解故未達
    成和解等之犯後態度，有原審調解筆錄、110年8月24日公務
    電話紀錄等可參（見原審訴319卷第153、161至162、171至1
    72頁、原審訴445卷第49至50頁）。另參酌被告自陳高中肄
    業之智識程度，目前受僱於小吃店，為大陸地區人民，在臺
    灣地區僅1成年兒子之親人共同生活，惟其子有重度聽力障
    礙且就學中待其扶養之生活家庭經濟等一切情狀（見原審31
    9卷第196頁、本院卷第55至110、231至239頁之身心障礙手
    冊、在學證明、診斷證明、租賃契約），分別量處如附表主
    文欄所示之刑，並綜合判斷其整體犯罪之非難評價、各罪間
    關係、法益侵害之整體效果，考量犯罪人個人特質，並適度
    反應其行為之不法與罪責程度，及對其施以矯正之必要性，
    且貫徹刑法公平正義之理念，定其應執行之刑。
四、沒收部分
　㈠按供犯罪所用、犯罪預備之物或犯罪所生之物，屬於犯罪行
    為人者，得沒收之；犯罪所得，屬於犯罪行為人者，沒收之
    ；前2項之沒收，於全部或一部不能沒收或不宜執行沒收時
    ，追徵其價額，刑法第38條第2項前段、第38之1條第1項前
    段、第3項分別定有明文。次按犯罪所得，屬於犯罪行為人
    者，沒收之，刑法第38條之1第1 項前段定有明文。任何人
    都不得保有犯罪所得，為基本法律原則，犯罪所得之沒收或
    追徵，在於剝奪犯罪行為人之實際犯罪所得（原物或其替代
    價值利益），使其不能坐享犯罪之成果，以杜絕犯罪誘因，
    可謂對抗、防止經濟、貪瀆犯罪之重要刑事措施，性質上屬
    類似不當得利之衡平措施，著重所受利得之剝奪。然苟無犯
    罪所得，自不生利得剝奪之問題，固不待言，至2人以上共
    同犯罪，關於犯罪所得之沒收或追徵，倘個別成員並無犯罪
    所得，且與其他成員對於所得亦無事實上之共同處分權時，
    同無利得可資剝奪，特別在集團性或重大經濟、貪污犯罪，
    不法利得龐大，一概採取絕對連帶沒收或追徵，對未受利得
    之共同正犯顯失公平。有關共同正犯犯罪所得之沒收或追徵
    ，最高法院向採之共犯連帶說，業於104年8月11日之104年
    度第13次刑事庭會議決議不再援用，並改採沒收或追徵應就
    各人所分得者為之等見解。倘若共同正犯各成員內部間，對
    於不法利得分配明確時，自應依各人實際分配所得沒收；至
    共同正犯各成員對於不法利得享有共同處分權限時，則應負
    共同沒收之責。本案依被告供述，其於參與本案犯罪集團並
    負責提領、層轉款項後，因而獲得及預支之薪水共5,000元
    （見原審訴319卷第106、196頁），是其所提領之款項既均
    轉由「陳胖子」即陳俊孝層轉集團成員，則除上開所獲報酬
    以外，並無證據證明被告所領取而上繳詐欺集團之犯罪所得
    為被告所有，或在其實際掌控中，因此，被告就此部分犯罪
    所持有之財物本不具所有權及事實上管領權，依法自無從對
    其加以宣告沒收各該次所提領之全部金額。至所取得5,000
    元報酬部分，亦於另案經本院110年度上訴字第1529號判決
    宣告沒收及追徵，有前揭判決書可參，且此部分之沒收宣告
    業經臺灣新北地方檢察署檢察官以110年度執沒字第5668號
    執行，復為被告供述在卷（見本院卷第226頁），並有本院
    被告前案紀錄表可參（見本院卷第139頁，業經本院與臺灣
    新北地方檢察署執行科確認，參本院公務電話查詢紀錄表）
    ，則揆諸上開說明，被告因本案犯行所獲犯罪所得業經執行
    沒收而剝奪其之利得，自無庸再宣告沒收，以免重複。
　㈡按洗錢防制法第18條規定「犯第14條之罪，其所移轉、變更
    、掩飾、隱匿、收受、取得、持有、使用之財物或財產上利
    益，沒收之；犯第15條之罪，其所收受、持有、使用之財物
    或財產上利益，亦同（第1項）。以集團性或常習性方式犯
    第14條或第15條之罪，有事實足以證明行為人所得支配之前
    項規定以外之財物或財產上利益，係取自其他違法行為所得
    者，沒收之（第2項）。對於外國政府、機構或國際組織依
    第21條所簽訂之條約或協定或基於互惠原則，請求我國協助
    執行扣押或沒收之案件，如所涉之犯罪行為符合第 3條所列
    之罪，不以在我國偵查或審判中者為限（第3項）。」，關
    於犯罪行為人犯洗錢防制法第14條之罪，其所掩飾之財物本
    身僅為洗錢之標的，難認係供洗錢所用之物，故洗錢行為之
    標的除非屬於前置犯罪之不法所得，而得於前置犯罪中予以
    沒收者外，既非本案洗錢犯罪之工具及產物，亦非洗錢犯罪
    所得，尤非違禁物，尚無從依刑法沒收規定予以宣告沒收，
    自應依上開第18條第1項前段規定予以宣告沒收。此規定係
    採義務沒收主義，祇要合於前述規定，法院即應為相關沒收
    之諭知，然該洗錢行為之標的是否限於行為人者始得宣告沒
    收，法無明文，是倘法條並未規定「不問屬於犯罪行為人與
    否均沒收」時，自仍以屬於被告所有者為限，始應予沒收。
    本件被告提領之款項業經轉交以上繳該詐欺集團，業據被告
    供述在卷，並非被告所有，亦非在其實際掌控中，則被告就
    此部分犯罪所持有之財物本不具所有權及事實上管領權，依
    法自無從對其加以宣告沒收各該次所提領之全部金額。何況
    被告獲得上述報酬之實際獲受分配部分，因經另案執行沒收
    ，如前述，若在本案中仍對被告重複為洗錢犯罪標的沒收，
    實屬過苛而不當，亦附此說明。
據上論斷，應依刑事訴訟法第369條第1項前段、第364條、第299
條第1項前段，判決如主文。
本案經臺灣臺北地方檢察署檢察官游明慧提起公訴，同署檢察官
王繼瑩追加起訴，臺灣高等檢察署檢察官蔡麗清到庭執行職務。
中　　華　　民　　國　　111 　年　　4 　　月　　12　　日
                  刑事第十四庭  審判長法　官  黃斯偉
                                      法　官  郭豫珍　　
                                      法　官  黎惠萍
以上正本證明與原本無異。
如不服本判決，應於收受送達後20日內向本院提出上訴書狀，其
未敘述上訴之理由者並得於提起上訴後20日內向本院補提理由書
（均須按他造當事人之人數附繕本）「切勿逕送上級法院」。
                                      書記官  楊筑鈞
中　　華　　民　　國　　111 　年　　4 　　月　　12　　日
附錄：本案論罪科刑法條全文　
中華民國刑法第339條之4　
犯第三百三十九條詐欺罪而有下列情形之一者，處一年以上七年
以下有期徒刑，得併科一百萬元以下罰金：
一、冒用政府機關或公務員名義犯之。
二、三人以上共同犯之。
三、以廣播電視、電子通訊、網際網路或其他媒體等傳播工具，
    對公眾散布而犯之。
前項之未遂犯罰之。
洗錢防制法第14條第1項
有第二條各款所列洗錢行為者，處七年以下有期徒刑，併科新臺
幣五百萬元以下罰金。
附表：
編 號 被害人 詐欺方式 匯（存款）時間地點 匯（存款）之金額 受款帳戶 提款之時間、地點及金額 證據資料 主文 1 甲○○ 於109 年9月29日上午10時許，佯為兒子 ，謊稱借款云云。  109年9月29日下午1時4分許，在臺中市大甲區新政路大甲郵局，臨櫃無摺存款。 10萬元 中華郵政股份有限公司局號0000000號、帳號0000000號帳戶 109年9月29日下午1時23分及24分許，在臺北市○○區○○路000號臺北松江路郵局；翌（30）日上午8時26分許，在臺北市○○區○○○路0段0號捷運市政府站4號出口，將左列款項提領一空。 ⒈甲○○之證述（見偵14163卷第13至14頁） ⒉無摺存款收執聯（見偵14163卷第52頁） ⒊左列帳戶之交易明細（見偵30754卷第15頁、偵14163卷第33頁） ⒋熱點資料案件詳細列表及交易資料（見偵14163卷第23至24頁） ⒌監視器畫面翻拍照片（見偵30754卷第37頁、偵14163卷第37頁） 甲○○犯三人以上共同詐欺取財罪，處有期徒刑壹年貳月。 2 丙○○ 於109 年9月30日上午10時26分許 ，佯為友人，謊稱借款云云。 109年9月30日上午10時57分許，在高雄市○○區○○路00號華南銀行仁武分行，操作自動櫃員機轉帳。 3萬元 同上 109年9月30日上午11時12分至13分許，在臺北市○○區○○路0號中國信託銀行市府分行，將左列款項提領一空。 1.丙○○之證述（見偵30754卷第125至129頁） 2.華南銀行帳號000000000000號帳戶存摺封面及內頁影本（見偵30754卷第145至147頁） 3.LINE對話紀錄（見偵30754卷第149、151頁） 4.左列帳戶之交易明細（見偵30754卷第15頁） 5.監視器畫面翻拍照片（見偵30754卷第37至39頁） 甲○○犯三人以上共同詐欺取財罪，處有期徒刑壹年壹月。 3 戊○○ 於109 年9月30日上午10時29分許 ，佯為鄰居，謊稱借款云云。 109年9月30日上午11時29分許，在桃園市○○區○○路0號幼工郵局 ，操作自動櫃員機轉帳。 3萬元 同上 109年9月30日中午12時2分許，在臺北市○○區○○路00號臺北逸仙郵局，將左列款項提領一空。 1.戊○○之證述（見偵30754卷第95至101頁） 2.自動櫃員機交易明細表（見偵30754卷第113頁） 3.通訊軟體LINE對話紀錄翻拍照片（見偵30754卷第115至117頁） 4.左列帳戶之交易明細（見偵30754卷第15頁） 5.被告提領紀錄暨被害人一覽表（見偵30754卷第9頁） 6.監視器畫面翻拍照片（見偵30754卷第39至41頁） 甲○○犯三人以上共同詐欺取財罪，處有期徒刑壹年貳月。    109年9月30日上午11時34分許，在桃園市○○區○○路0號幼工郵局 ，操作自動櫃員機轉帳。 2萬元     4 丁○○ 先於ez借款網刊登不實借款訊息，丁○○於閱覽後與該訊息上登載之人聯繫，該人於109年（起訴書誤載為108年）9月30日某時許，佯以借貸需先行支付相關費用云云。 109年9月30日上午11時40分許，在丁○○桃園市平鎮區住處，使用網路匯款。 9,100元 同上 同上 1.丁○○之證述（見偵30754卷第45至53頁） 2.網路轉帳交易結果擷取圖片（見偵30754卷第61頁） 3.左列帳戶之交易明細（見偵30754卷第15頁） 4.被告提領紀錄暨被害人一覽表（見偵30754卷第9頁） 5.監視器畫面翻拍照片（見偵30754卷第39至41頁） 6.LINE對話紀錄（見偵30754卷第57至65頁） 甲○○犯三人以上共同以網際網路對公眾散布而詐欺取財罪，處有期徒刑壹年壹月。